【裁判字號】    90,上訴,2063
【裁判日期】    900731
【裁判案由】    殺人
【裁判全文】
臺灣高等法院刑事判決                            九十年度上訴字第二六三號
    上  訴  人  臺灣桃園地方法院檢察署檢察官
    上  訴  人
    即  被  告  乙○○
    指定辯護人  本院甲○辯護人
右上訴人因被告殺人案件，不服臺灣桃園地方法院八十九年度重訴字第三二號，中華
民國九十年三月二日第一審判決（起訴案號：臺灣桃園地方法院檢察署八十九年度偵
字第一四一九０號），提起上訴，本院判決如左：
    主  文
上訴駁回。
    事  實
一、乙○○與蘇環曾交往同居十餘年，近年來感情生變，且因二人曾合資購買土地，
    及於土地上構築房屋，土地登記為乙○○所有，房屋因並未辦理保存登記，乃將
    房屋稅籍資料登記於蘇環名下。因蘇環自忖其未登記為土地所有權人，權益欠缺
    保障，時向乙○○爭取土地產權問題，頻生齟齬。乙○○於民國八十九年九月十
    五日，欲向蘇環借用其所購買而登記蘇環之子丙○○名下之自用小客車，蘇環不
    同意借用，聲言可返還車輛，且需先將車輛過戶於乙○○名下，乙○○同意後，
    蘇環卻表示找不到車籍證件，要問丙○○方可，遂生爭執。乙○○於翌日即八十
    九年九月十六日上午九時三十分許，前往桃園縣蘆竹鄉○○村○○鄰○○路八七
    號蘇環住處，再向蘇環要車，蘇環以乙○○須辦理房屋坐落基地移轉登記為條件
    ，產生不快，引起嚴重爭執。其間乙○○不時以穢語辱罵，蘇環憤而持屋內之小
    圓板凳一張擊向乙○○，為乙○○順手奪下。蘇環即空手撲向乙○○，拉扯間以
    左手抓乙○○臉部及插鼻孔，右手則抓向乙○○下體，乙○○見狀出口咬蘇環左
    手，並以右手肘頂撞蘇環身體，蘇環因而撲倒在旁邊沙發椅上。乙○○因遭蘇環
    攻擊致受有面部抓傷四處長一公分，併鼻黏膜受傷鼻血之傷害，急怒攻心，明
    知上開小圓板凳係木頭材質，質地堅硬，而人體頭部為人身要害，以上開小圓板
    凳用力攻擊蘇環頭部，將可能造成死亡之結果，竟於盛怒之下，認為蘇環死亡並
    不違背其意思，而基於殺人之不確定故意，持用上開小圓板凳向蘇環後腦部猛力
    重擊一下，致蘇環頭部受創流血不止。乙○○見蘇環受傷嚴重，即騎乘機車前往
    桃園縣警察局大園分局外社派出所報案，於犯罪被發覺前向警員陳回正表明傷害
    蘇環情事，自首而接受裁判。經警員迅速前往上址查看，並將蘇環送醫急救，蘇
    環仍因顱骨骨折、顱內出血、第一頸椎脫臼，於八十九年九月十七日下午九時二
    十分許傷重不治死亡。
二、案經桃園縣警察局大園分局報請台灣桃園地方法院檢察署檢察官偵查起訴。
    理  由
壹、認定犯罪事實所憑之證據及理由
一、右揭攻擊被害人蘇環之緣由及經過，業據上訴人即被告乙○○於警訊及檢察官初
    訊時坦承不諱（見偵字第一四一九０號卷第四、五頁、第二０、二一頁），並有
    建築改良物買賣所有權移轉契約書、契稅繳款書、不動產買賣契約書影本在卷可
    稽（見原審卷第九０、九一、一三六、一三七頁）。被告於原審及本院訊問時雖
    就攻擊被害人經過與警訊及檢察官初訊時之供述不同，惟仍供承有持上開小圓板
    凳擊中被害人頭部倒地等情（見原審卷第三七頁、本院卷第二八、二九、五二頁
    ），並有現場照片五張附卷為證，及被告用以攻擊被害人之小圓板凳一張，扣案
    可資佐證。
二、被害人確因頭部後側遭重擊，致顱骨骨折、顱內出血及第一頸椎脫臼致死等情，
    經檢察官協同法醫師相驗並實施解剖，製有相驗屍體證明書、驗斷書、勘驗筆錄
    在卷可稽（見相字第一五一一號卷第十七頁、第二一至二六頁、第二九頁），復
    經法務部法醫研究所鑑定死因明確，有該所法醫所醫鑑字第一一六五號鑑定書
    附卷可憑（見原審卷第四五至五四頁）。另法務部法醫研究所鑑定人研判略謂被
    害人直接死因係頸椎脫臼及顱內出血共同造成，而非兩個獨立死因。顱內出血係
    枕部遭鈍器打擊所引起之對衝傷，而顱骨骨折係鈍器敲擊之直接傷，二者有因果
    關係。顱骨骨折及第一頸椎脫臼應係同一次重擊所致。由傷勢及兇器（圓凳）推
    斷，被害人上開傷勢可以是一次大力之重擊所致等語，有法務部法醫研究所九十
    年一月十九日法醫所九○理字第八九號函附卷可參（見原審卷第一０三頁）。
三、被告於上揭時、地曾受被害人攻擊致受有面部抓傷四處長一公分，併鼻黏膜受傷
    鼻血之傷害等情，並有被告所提出廣川醫院出具之驗傷診斷書一紙附卷可證（
    見原審卷第三一頁）。
四、被告雖僅重擊被害人一下，惟被告係持用木頭材質，質地堅硬之小圓板凳，並朝
    向被害人頭部後側攻擊。而人體頭部為人身要害，以上開小圓板凳用力攻擊被害
    人頭部，將可能造成死亡之結果，為一般人所得認知者，且被告於警訊中亦供明
    伊知道以小圓板凳攻擊頭部會致人於死等語（見偵字第一四一九０號卷第五頁背
    面）。且被告既自承與被害人感情已然生變，不滿被害人之情日熾（見原審卷第
    三五、三六頁），加以事發當時又惱怒被告出爾反爾，既抓又打，並造成面部抓
    傷四處長一公分，併鼻黏膜受傷鼻血之傷害，衡情自當盛怒難抑。再徵以被告
    持用小圓板凳攻擊被害人頭部後側一下，即造成被害人顱骨骨折、顱內出血及第
    一頸椎脫臼情況，被告用力至猛，信無可疑。則以被告於盛怒之下，持堅硬小圓
    板凳重擊被害人頭部後側要害部位，雖僅重擊一下，並未繼續攻擊，尚難認定被
    告有必致被害人於死之故意，然其既明知該行為將可能導致被害人死亡之結果，
    且基於上述緣由，盛怒難抑之下，在被害人倒下後，出於報復心理重擊被害人頭
    部要害部位，對於被害人因而發生死亡之結果，亦不違反其本意，概可想見，被
    告有不確定之殺人故意，灼然明甚。
五、被告於事發後，即騎乘機車前往桃園縣警察局大園分局外社派出所報案，於犯罪
    被發覺前向警員陳回正表明傷害被害人情事，自首而接受裁判等情，已據證人陳
    回正於原審到庭證述屬實（見原審卷第六九、七０頁）。
六、至被害人之子指訴被告於事發之前即在外揚言殺害被害人，果爾發生本案，被告
    顯係預謀殺人一節。惟查，證人游戴英、蘇滿固於原審訊問時結證稱被告於事發
    當日上午七時許在市場揚言要毆打被害人到死，若未死，也要讓被害人一塌糊塗
    等語。然被告智識程度不高，自制能力較差，言行誇大聳動，事屬平常，不能單
    憑被告脫口而出之言語，即認定其有預謀殺人意思。又觀諸被告與被害人平日關
    係，雖有不快，吵鬧並不時有之，惟該等嫌隙，衡情尚難認定已達預謀殺人之程
    度。再者，以被告實際僅重擊被害人一下，而非持續攻擊，並即時向警方自首求
    援，均非預謀殺人所常見舉動，堪信被告係一時受被害人言行刺激，盛怒難抑之
    下，頓時衝動所致，尚乏證據證明被告預謀殺害被害人，併予說明。
貳、本院對於被告辯解所為之判斷
一、訊據被告否認有殺害被害人之不確定故意，並辯稱：伊為被害人自後抱住，被害
    人並繼續以左手抓伊臉部，以右手抓伊下體，伊以右手肘撞開被害人。詎料被害
    人又衝過來，伊乃以左手所持之小圓板凳本意要打被害人肩膀，讓被害人感覺疼
    痛能停止攻擊。因左手難以控制力道及方向，誤中被害人後頭部傷重死亡，伊實
    始料未及，絕無殺害被害人意思等語。
二、經查，被告係於被害人倒下之後，才用小圓板凳向被害人頭部打下去等情，已據
    被告於警訊中供明，被告於檢察官初訊時亦供稱被害人拿小圓板凳打伊，被伊撥
    開，被害人又來抓伊下體，伊一氣之下，自地上拾起小圓板凳打被害人。打被害
    人時，被害人是在沙發上等語（偵字第一四一九０號卷第五頁、第二０頁背面、
    第二一頁），且被告於原審及本院訊問時均供稱被告受傷後先倒在沙發上等語（
    見原審卷第三七頁、本院卷第二九頁），又由現場照片可知被告係靠在沙發邊，
    沙發坐椅坐墊處並沾有血跡（見偵字第一四一九０號卷第十三頁）。被告所辯，
    與其於警訊及檢察官初訊時所供，即有明顯不合，其真實性已有可疑。再對照被
    告於警訊及檢察官初訊之供述，並就現場照片以觀，如被告係於被害人撲倒於沙
    發上時攻擊被害人，並無不合之處。如依被告所辯係被害人衝過來時出手攻擊，
    則顯有可能被害人恰巧倒於沙發上，致沙發坐椅坐墊處沾有血跡。且如被告所辯
    被害人係衝向被告，應係面面相對，應會擊中前面，較無可能被告會擊中被害人
    頭部後側。且縱使因而擊中頭部後側，力道亦較為薄弱，亦鮮有可能造成被害人
    上述嚴重傷害。
三、次查，被告應有殺害被害人之不確定故意等情，已如理由壹、四所述。且被告如
    僅要讓被告因疼痛而停手，信無出以重擊必要。何況被告並非在被害人衝過來繼
    續攻擊時出手，已論述如前，被告如要避免被害人攻擊，即時離開即可，並無反
    擊被害人必要。
四、又查，被告雖有先遭被害人抓傷，惟如前所述，被告既係於被害人倒下後方攻擊
    被害人，則被告已未受有被害人現在之侵害，且未出於防衛之意思，即與正當防
    衛要件不合，併予指明。
五、綜上所述，被告所辯，乃卸責之詞，不足採取。是事證明確，被告犯行堪以認定
    ，應依法論科。
、論罪科刑之依據及對原判決之審查
一、核被告所為，係犯刑法第二百七十一條第一項殺人罪。被告對於未發覺之罪自首
    而受裁判，已如理由壹、五所述，應依刑法第六十二條前段規定減輕其刑。公訴
    人雖指被告於偵查中未到案應訊，認與自首之規定不合，惟被告既經具保，公訴
    人未依法傳喚被告，即以被告有刑事訴訟法第七十六條第四款規定之所犯死刑、
    無期徒刑或最輕本刑為五年以上有期徒刑之罪為由，簽發拘票拘提被告，拘提報
    告書記載被告之子不肯透露被告所在地，致無法拘提到案，有該拘票在卷可據（
    見偵字第一四一九０號卷第二六頁），徵以被告於原審審理時均如期到庭應訊接
    受裁判，難認被告有逃逸拒不到案之事實，是以公訴人認定被告不符自首之要件
    ，尚為無據，併此指明。
二、原審援引刑法第二百七十一條第一項、第六十二條前段規定，並審酌被告與被害
    人未有深仇大恨，竟因細故爭執，即罔顧與被害人同居多年情分，重擊被害人死
    亡，行為可議。事後又未能賠償被害人家屬，以稍慰被害人家屬等一切情狀，量
    處被告有期徒刑十二年。並說明扣案小圓板凳雖係被告犯罪所用之物，然並非被
    告所有，爰不為沒收之諭知。原判決認事用法，洵無不合。又刑法第二百七十一
    條第一項法定刑為死刑、無期徒刑或十年以上有期徒刑，被告應依自首規定減輕
    其刑，減輕結果法定刑為無期徒刑或五年以上有期徒刑。而被告智識程度不高，
    素行良好，此次係一時受激衝動，基於殺人之不確定故意，重擊被害人一下，並
    非持續重擊被害人，必致被害人於死地方休，且被告有即時報警求援，足見犯罪
    手段尚非殘忍無度，斟酌被告之素行、犯罪之動機、手段，原審於上述法定刑範
    圍內，量處有期徒刑十二年，已不可謂輕縱；再者，被告不顧與被害人同居多年
    情誼，因細故爭執即下重手，惡性不輕。且被告事後文過飾非，未見真誠悔意，
    又不能以積極舉動，取得被害人家屬諒解。再者，除給付被害人家屬二十萬元外
    ，尚未適度賠償被害人家屬，犯罪後態度欠佳，量刑自亦不宜從輕，原審於上述
    法定刑範圍內，量處有期徒刑十二年，亦無過重情形。是以本院認原審量刑，尚
    稱允當。被告上訴意旨仍執前詞，否認有殺人犯行，並請求減輕其刑；公訴人依
    被害人家屬之請求，以被告係預謀殺人且量刑過輕為由，提起上訴，指摘原判決
    不當，均為無理由，應予駁回。
肆、適用之法律
    刑事訴訟法第三百六十八條。
本案經檢察官何明楨到庭執行職務。
中      華      民      國      九十      年      七    月    三十一    日
                              臺灣高等法院刑事第二十庭
                                  審判長法  官  葉  麗  霞
                                        法  官  林  勤  綱
                                        法  官  李  錦  樑
右正本證明與原本無異。
如不服本判決應於收受送達後十日內向本院提出上訴書狀，其未敘述上訴之理由者並
得於提起上訴後十日內向本院補提理由書（均須按他造當事人之人數附繕本）。
              書記官  郭  台  發
中      華      民      國      九十      年      八    月    一        日
附錄    本判決論罪科刑法條：
刑法第二百七十一條第一項
殺人者，處死刑、無期徒刑或十年以上有期徒刑。
前項之未遂犯罰之。
預備犯第一項之罪者，處二年以下有期徒刑。


司法院資訊處製作；財團法人民間司法改革基金會備份。
